【裁判字號】    99,上易,10
【裁判日期】    990226
【裁判案由】    損害賠償
【裁判全文】
臺灣高等法院臺中分院民事判決          99年度上易字第10號
上  訴  人  己○○
            丁○○
前列二人共同
訴訟代理人  林永貹律師
被 上 訴人  甲○○
            丙○○
訴訟代理人  黃柏霖律師
上列當事人間請求損害賠償事件，上訴人對於中華民國98年10月
27日臺灣彰化地方法院97年度訴字第938號第一審判決提起上訴
，本院於99年2月9日言詞辯論終結，判決如下：
    主  文
原判決主文第三項關於命上訴人己○○給付超過新台幣十一萬零
一百三十三元之本息部分與該部分假執行之宣告暨訴訟費用負擔
（已確定部分除外）之裁判均廢棄。
前開廢棄部分，被上訴人丙○○在第一審之訴及假執行之聲請均
駁回。
其餘上訴均駁回。
本訴第一審（已確定部分除外）、已減縮之第二審訴訟費用由上
訴人己○○負擔百分九十七，餘由上訴人丁○○負擔。
反訴之第一、二審訴訟費用由上訴人己○○負擔百分之四十八，
餘由被上訴人丙○○負擔。
    事實及理由
甲、程序方面
一、按反訴之標的，如專屬他法院管轄，或與本訴之標的及其防
    禦方法不相牽連者，不得提起。反訴，非與本訴得行同種之
    訴訟程序者，不得提起，民事訴訟法第260條第1項及第2項
    分別定有明文。所謂相牽連者，係指反訴之標的與本訴之標
    的間，或反訴之標的與防禦方法間，兩者在法律上或事實上
    關係密切，審判資料有共通性或牽連性者而言。舉凡本訴標
    的法律關係或作為防禦方法所主張之法律關係，與反訴標的
    之法律關係同一，或當事人兩造所主張之權利，由同一法律
    關係發生，或本訴標的之法律關係發生之原因，與反訴標的
    之法律關係發生之原因，其主要部分相同，均屬之（最高法
    院91年度台抗字第440號裁定參照）。查本件上訴人己○○
    係主張被上訴人丙○○違反本於兩造間系爭租賃契約第5條
    約定之注意義務，致系爭租賃建物失火，造成其受有系爭建
    物、機車遭焚燬及喪失預期租金等損害，據此請求被上訴人
    丙○○賠償其損害。被上訴人丙○○於原審係以因上訴人己
    ○○就系爭建物之電路管線疏於保養及維修，致系爭租賃物
    電線老舊而無法承受颱風來襲瞬間停、復電造成異常電壓，
    造成電線短路引發火災，系爭建物發生火災與其承租使用系
    爭建物之行為無關，係因可歸責於上訴人之事由所引起，據
    以終止兩造間之系爭租賃契約，為其防禦方法，並另行提起
    反訴，請求上訴人己○○賠償其損害，並返還所受領之押租
    金及租金等利益，核其標的之法律關係發生之原因，與本訴
    標的之法律關係發生之原因，其主要部分相同，則被上訴人
    丙○○提起之反訴自與本訴之標的及其防禦方法相牽連，且
    被上訴人丙○○提起之反訴復無專屬他法院管轄，且可與本
    訴行同種訴訟程序，從而本件被上訴人丙○○提起之反訴，
    自屬合法。
二、至上訴人己○○雖抗辯被上訴人丙○○提起之反訴與民事訴
    訟法第260條第2項規定不合云云。惟查，被上訴人丙○○係
    於原審就上訴人己○○應適用通常訴訟程序之本訴繫屬中，
    本於債務不履行損害賠償及不當得利等法律關係，合併提起
    反訴，請求判命上訴人己○○應分別給付其261,868元及返
    還所受領之利益238,133元（即押租金6萬元與溢付租金50,1
    33元、及附表所示面額128,000元之支票），其中損害賠償
    之請求雖屬民事訴訟法第427條第2項第1款所規定「因建築
    物定期租賃關係所生之爭執涉訟」之應適用簡易程序之事件
    ；另一返還不當得利之請求，其訴訟標的之金額在50萬元以
    下，亦屬同條第1項所規定應適用簡易程序之事件，但既已
    合併提起，依民事訴訟法第77條之2第1項規定，二者訴訟標
    的金額或價額合併計算，已超過同法第427條第1項所規定之
    金額；且通常訴訟程序較簡易程序對當事人在程序上保障較
    高，自應全部適用通常訴訟程序，無從適用簡易訴訟程序。
    從而上訴人己○○提起本訴與被上訴人丙○○提起之反訴所
    應適用之訴訟程序並無不同，上訴人己○○上開抗辯，自不
    足取。
三、又查，上訴人於上訴後，就本訴部分之上訴聲明已變更為：
    被上訴人甲○○及丙○○應連帶給付(一)上訴人己○○42萬37
    86元、(二)丁○○1萬4250元及均自起訴狀繕本送達翌日起至
    清償日止按年息百分之五計算之利息（本院卷第73頁），核
    其訴之變更，僅單純減少請求之金額而已，乃屬應受判決事
    項聲明之減縮，就訴訟標的之法律關係並無變更，依民事訴
    訟法第446條第1項但書及同法第255條第1項第3款之規定，
    自無不合，應予准許。另被上訴人丙○○於本院審理中就其
    損害賠償之請求，雖曾一度主張追加316,316元之營業利益
    損失，而將其之聲明擴張為：上訴人己○○應再給付被上訴
    人丙○○316,316元，及自民事答辯狀繕本送達之翌日起至
    清償日止，按年息百分之5計算之利息（見本院卷第53頁）
    ；但嗣於99年1月21日本院準備程序期日已當庭陳明撤回此
    部分之主張（見本院卷第26頁），故此部分非本院之審理範
    圍，附此敘明。
乙、實體方面
壹、本訴部分：
一、上訴人方面
(一)、上訴人2人於原審起訴主張：
  1.緣上訴人己○○所有之彰化縣員林鎮○○路630號建物（下
    稱系爭建物）與被上訴人甲○○所經營之小吃店相互毗鄰，
    另被上訴人丙○○則係向上訴人己○○承租系爭建物一樓經
    營小吃店。被上訴人甲○○明知其小吃店上方為電線及電力
    轉換設施之匯集處所，於設置廣告招牌時，未依招牌廣告及
    樹立廣告管理辦法第5條之規定申請許可，且設置後又疏於
    管理維護，於颱風來襲前未檢視其設置之招牌是否安全，復
    於招牌倒塌後未即時予以適當及必要之固定及處置，放任倒
    塌之招牌持續壓迫供電線路之情況下，導致起火戶內之電力
    自民國97年9月28日18時零4分起，造成台灣電力公司供電系
    統因反覆停、復電而出現異常電壓；又因承租建物一樓使用
    之被上訴人丙○○，未盡其本於租賃契約第5條所約定之善
    良管理人之注意義務，於供電插座連接過多電器設備，且於
    電器設備未使用情況下，竟疏未將電器設備自供電插座移除
    ，導致電路系統無法負載異常電壓，各該電器設備於電力回
    復之瞬間燒毀，約6分鐘後即發現系爭建物濃煙密佈發生大
    火，除燒毀上訴人己○○所有系爭建物一、二樓屋內設備及
    2輛機車外，並波及上訴人丁○○置放於系爭建物前之機車1
    輛。是被上訴人甲○○對其所設置之廣告招牌未盡善良管理
    維護之責任，及被上訴人丙○○對於電器設備未盡必要之注
    意義務，同為肇致火災發生之共同侵權原因，渠等2人即應
    對上訴人2人負連帶賠償責任。另被上訴人甲○○設置廣告
    招牌出租予不特定人廣告使用，屬消費者保護法所稱之企業
    經營者，而消費者保護法第7條第3項之請求權人，範圍擴大
    至消費者以外受有損害之第三人，是上訴人2人既因被上訴
    人甲○○設置、管理出租招牌不當而受有損害，縱認被上訴
    人甲○○就火災之發生並無過失，依消費者保護法第7條第3
    項之規定，仍應負損害賠償責任。
  2.查上訴人己○○因系爭建物1、2樓及機車2輛遭焚燬，所需
    回復原狀之費用共計新台幣（下同）70萬6,310元，且因租
    賃物焚燬，而損失自97年10月15日起至98年3月15日止，按
    月可收取之租金3萬2千元；而上訴人丁○○因火災受有機車
    燒燬之損失2萬3,750元，為此，爰依侵權行為法律關係（其
    中對被上訴人甲○○請求部分另依消費者保護法第7條第3項
    之規定）提起本訴，並聲明求為如原審聲明所示（於本院已
    減縮）。
(二)、於本院補充陳述：原審證人李明修（即臺灣公司員林服務所
    巡修課課長）之證述，僅說明「外線受到破壞所導致之停、
    復電」非本件火災發生之原因，惟依學理及實務案例，供應
    電力之系統遭受破壞時，確實會導致缺相運轉及異常電壓；
    而缺相運轉及異常電壓之情況若持續未改善，則會造成電器
    設備損壞，甚至起火燃燒。本案被上訴人甲○○並未依民法
    第191條之1規定，對所設置之招牌善盡管理維護之責任，倒
    塌之之招牌並持續與高架之台電供電線路（非接地系統）反
    覆碰觸而形成時斷時續之接地故障，台電之供電系統亦因異
    常之過電壓而反覆斷電及供電；因被上訴人丙○○並未適時
    將音響電源線自插座中移除，各該異常電壓乃燒毀被上訴人
    丙○○承租房屋內之音響，進而發生火災。是被上訴人甲○
    ○未善盡管理招牌義務而致異常電壓之產生，被上訴人丙○
    ○未將音響之電源線自插座中移除致音響燒毀並引起火災，
    均為本件火災事故發生之原因，彼等即應負賠償責任等語。
二、被上訴人方面
(一)、被上訴人2人則以：被上訴人甲○○以伊之廣告招牌並未壓
    毀輸電線路，縱伊之廣告招牌被強風吹倒有碰觸到輸電線路
    ，亦與電壓會發生異常無關，與系爭房屋發生火災無因果關
    係，伊並無任何責任原因之事實，上訴人對伊並無損害賠償
    請求權存在等語置辯。被上訴人丙○○則以依消防局火災原
    因調查報告書之記載，可知系爭建物起火原因係颱風瞬間停
    、復電後造成異常電壓，導致電源開關箱內電線短路引發火
    災，故電源開關廂內部無熔線斷路器才會嚴重燒燬，應屬天
    災等人力不可抗拒之因素造成。且伊均使用合格之電器設備
    ，火災時也只有電視機用電，其餘電器設備則未用電，系爭
    建物發生火災與伊承租使用系爭建物之行為，並無相當因果
    關係，上訴人請求為無理由。另伊就上訴人提出之費用單據
    ，否認其真正；縱為真正，是否為回復原狀所必要？與原設
    施項目、品質是否相符？且其中並未列舉折舊之計算，上訴
    人之請求仍嫌無據等語置辯，並均聲明求為駁回上訴人2人
    於原審之請求。並均陳明如受不利判決，願供擔保以免為假
    執行。
(二)、於本院補充抗辯：
  1.被上訴人甲○○補陳：當天伊有正常營業，火災的時候，伊
    的電都還好好的，救火隊來時才切斷電源，伊的電源才沒電
    。另關於上訴人主張房屋修繕費部分，本來鐵門在外面，修
    改時已經改到裡面去，已經不是回復原狀了等語。
  2.被上訴人丙○○補陳：系爭火災原因經原審調查完畢，核與
    被上訴人無涉，且上訴人請求傳訊證等語人彰化縣消防局火
    災鑑定科戊○○科員及火災鑑定委員會乙○○委員二人，亦
    於本院為相同證述，是本件火災因素已排除係被上訴人甲○
    ○之廣告物設置不當砸落電線後所引起之瞬間停、復電及被
    上訴人丙○○用電絕緣設備不佳所引起。本件火災之發生為
    上訴人己○○之過失所致，火災當天被上訴人丙○○店內雖
    有電器設備，但是當時有插電的只有冰箱而已，火災當天店
    內並沒營業，電器設備並沒有使用，為最低的用電狀態，如
    有短路的狀況，應為上訴人就電線的配置未盡良善的管理所
    致，應由上訴人負擔過失之責。
貳、反訴部分：
一、被上訴人方面
(一)、被上訴人（即反訴原告）丙○○於原審提起反訴主張：
  1.伊與上訴人己○○間就系爭建物訂有租約，約定租賃期間自
    97年3月15日起至98年3月15日止，每月租金32,000元，每二
    個月為一期，由伊開立支票方式給付，押租金為6萬元。伊
    已給付上訴人己○○97年9月、10月租金合計64,000元（陽
    信銀行支票號碼AC0000000，發票日97年9月15日），並預先
    開立附表所示面額64,000元支票二紙，支付97年11月15日起
    至98年3月15日止之租金。又上訴人己○○既為系爭建物出
    租人，依民法第423條及第429條第1項規定，負有修繕系爭
    建物電路管線，並於租賃關係存續中保持電路正常運作之義
    務，惟因上訴人己○○疏於電路保養及維修，導致系爭租賃
    物電線老舊無法承受颱風來襲瞬間停、復電造成異常電壓，
    造成電線短路引起火災。而火災發生前伊之月營業額為96,3
    64元，於97年9月28日發生火災時尚餘6個月租賃期間，是伊
    受有578,184元之營業利益損失（96,364元6月＝578,184
    元），上訴人己○○自應就其之不完全給付致伊承租之營業
    場所失火無法營業，受有營業損失之消極損害，負賠償之責
    。伊考量裁判費用之負擔，是僅就其中261,868元為請求。
  2.又系爭建物因可歸責於上訴人己○○之事由，而於97年9月2
    8日引發火災導致系爭建物毀損，上訴人己○○已無法提供
    合於所約定使用、收易之租賃物，交付伊使用，依最高法院
    92年台上字第2640號、96年台上字第1692號判決意旨，伊自
    無給付租金之義務。再系爭建物火災後已有危及伊之安全或
    健康之虞，爰依民法第424條規定，於原審98年1月13日期日
    當庭以書狀為終止系爭租約之意思表示。伊既已終止租約，
    上訴人己○○自應返還押租金6萬元予伊，且因伊有免付租
    金之事由，上訴人己○○受領租金即無法律上原因，自應將
    其所受利益，包含(1)97年9、10月租金合計6萬4千元，其中
    之50,133元（17/3032,000元＋32,000元＝50,133元）、
    及(2)前已預付如附表所示之支票2張面額共計12萬8千元，作
    為97年11月15日至98年3月15日之預付租金，返還予伊。為
    此，爰依民法第227條債務不履行損害賠償、民法第179條不
    當得利等法律關係，提起本件反訴，聲明求為判命：(一)上訴
    人己○○應給付被上訴人丙○○37萬2,001元，及自反訴起
    訴狀繕本送達翌日起至清償日止，按年息百分之5計算之利
    息。(二)上訴人己○○應將附表所示支票2紙返還予被上訴人
    丙○○，如不能返還時，上訴人己○○應給付被上訴人丙○
    ○12萬8千元，及自反訴起訴狀繕本送達翌日起至清償日止
    按年息百分之5計算之利息之判決。並陳明願供擔保以假執
    行。
(二)、於本院補充陳述：
  1.觀諸附卷之彰化消防局火災原因調查報告書之結論，再參以
    本訴證人即台灣公司員林服所務維護巡修課長李明修於原審
    證稱，火災的發生應該是室內配線之問題等情，已足以證明
    單純之停、復電之電壓異常並非足以引起火災之原因，亦即
    當配電之電線妥適無問題時即不受該異常電壓之影響。是同
    一瞬間停、復電事件並未引起其他房屋之電線短路後之失火
    事件，本件火災之原因乃係出租人未為良善之室內配線，致
    引起短路失火。是上訴人己○○之過失至堪認定，上訴人己
    ○○之過失與失火之結果確有因果關係，自應就系爭租賃物
    失火燬損造成被上訴人丙○○之損害，負賠償之責。
  2.再者，系爭建物因可歸責於上訴人己○○之事由，致於97年
    9月28日引發火災導致系爭建物毀損，無法提供合於所約定
    使用、收益之租賃物，交付被上訴人丙○○使用，被上訴人
    丙○○自無給付租金之義務。又縱如上訴人己○○所言，系
    爭租賃物已修繕完成，惟被上訴人丙○○自始至終均未獲其
    已修繕完成之通知，則被上訴人丙○○未再使用系爭租賃物
    ，自無可歸責之事由，被上訴人丙○○自亦無給付租金之義
    務。況上訴人己○○已於起訴狀內即自承系爭租賃物已焚毀
    ，而請求至98年3月15日之租金損失，足見上訴人己○○亦
    認系爭租賃物無法再提供被上訴人使用，是被上訴人拒付租
    金，應有理由等語。
二、上訴人方面
(一)、上訴人（即反訴被告）己○○則以：被上訴人丙○○所提反
    訴與本訴不相牽連，且訴之聲明扣除第2項後僅為37萬2,001
    元，低於50萬元，非得行同種訴訟，即不可提起反訴。再者
    ，火災原因調查報告書以：「桌面中央擺放電視機，西側擺
    放音響，西端靠柱上方設有無熔線斷路器電源開關箱，受燒
    後牆柱上無熔線斷路器電源開關箱受燒嚴重且掉落，內部無
    熔線斷路器嚴重燒毀…故研判火由店內靠北牆壁固定櫥櫃西
    側桌面處向四週擴大燃燒…」，上訴人所引鑑定報告內容，
    本即指出無熔線斷路器嚴重燒燬，係導因於「受燒嚴重」，
    而起火點則為反訴上訴人擺放電視及音響之「靠北面牆壁固
    定櫥櫃西側桌面處」，足見火災之發生，確實導因於被上訴
    人丙○○使用電器過度等語置辯，爰聲明求為駁回被上訴人
    丙○○於原審之請求。並陳明如受不利判決，願供擔保以免
    為假執行。
(二)、於本院補充抗辯：台電員工已經明白說失火的原因應找專業
    人士說明，而鑑定人戊○○、乙○○已明白講說本件火災事
    故根本無法判斷是否電線老舊的問題，所以原審根本未予審
    究專業人士的意見即認定火災發生的過失在上訴人，其判決
    應有錯誤。又關於被上訴人丙○○主張之營業損失部分，被
    上訴人丙○○並未舉證其所提出之財政部臺灣省中區國稅局
    員林稽徵所營業稅核定稅額繳款書內記載之金額，為已扣除
    成本、必要開銷、水、電、瓦斯、房租等相關費用後之純獲
    利，原審亦未進行查證，即逕認定被上訴人丙○○受有上開
    損害，顯有判決不備理由之違誤等語。
、原審經審酌兩造所提出之攻擊防禦方法後，就本訴部分及反
    訴部分均為上訴人敗訴之判決，上訴人2人均聲明不服，上
    訴人己○○就本訴敗訴部分，提起一部上訴（就租金損失、
    機車損失部分未上訴已確定）；就反訴敗訴部分，全部提起
    上訴。上訴人丁○○則全部聲明不服，嗣其二人於本院均減
    縮上訴聲明，其中上訴人己○○求為：(一)原判決廢棄。(二)上
    開廢棄部分，(1)本訴部分：被上訴人甲○○及丙○○應連帶
    給付上訴人己○○42萬3,786元，自起訴狀繕本送達翌日起
    至清償日止，按週年利率百分之5計算之利息。(2)反訴部分
    ：被上訴人丙○○在第一審之反訴及假執行之聲請均駁回。
    (三)上開廢棄部分，被上訴人甲○○及丙○○應連帶給負上訴
    人丁○○1萬4,250元，及自起訴狀繕本送達翌起至清償日止
    按週年利率百分之5計算之利息。(四)第一、二審訴訟費用由
    被上訴人負擔。被上訴人2人對於上訴人之上訴則均聲明：
    駁回上訴。訴訟費用由對造負擔。
肆、得心證之理由：
甲、本訴方面：
一、上訴人起訴主張略以：伊所有坐落彰化縣員林鎮○○路630
    號建物（下稱系爭建物）與被上訴人甲○○所經營之小吃店
    相互毗鄰，被上訴人丙○○則係向伊承租系爭建物一樓經營
    小吃店。詎被上訴人甲○○明知其小吃店上方為電線及電力
    轉換設施匯集之所在，依建築法之相關規定，招牌廣告之設
    置應向主管機關審查許可並取得雜項執照，若招牌設立妨礙
    公共安全者即不得設立，竟仍故意違反上開規定，於其所經
    營小吃店上方設置廣告招牌（下稱系爭廣告招牌），雖經上
    訴人己○○要求移除廣告招牌，仍置之不理，又疏於注意及
    管理，致於97年9月28日招牌遭強風吹倒、壓毀輸電線路，
    而造成台灣電力公司供電系統產生錯誤跳開，且因系統回復
    供電時電壓異常及瞬間停、復電，及承租建物之被上訴人丙
    ○○於電源插座中連接過多電器設備，致電路系統無法負載
    異常電壓，約6分鐘後發生大火，除燒毀上訴人己○○所有
    系爭建物一、二樓屋內設備及2輛機車外，並波及上訴人丁
    ○○置放於系爭建物前之機車1輛，因認被上訴人甲○○與
    丙○○為火災肇事之共同侵權原因，上訴人二人因此本於共
    同侵權損害賠償法則（其中上訴人己○○對甲○○另依消費
    者保護法相關規定），提起本件訴訟，並於本院求為判決命
    被上訴人甲○○、丙○○應連帶給付上訴人己○○42萬3,78
    6元、丁○○1萬4,250元及法定遲延利息。
二、被上訴人甲○○則否認其招牌設置不當與火災之發生有何因
    果關係，被上訴人丙○○則以：由消防局火災原因調查報告
    書所載案發日因颱風來襲，電力公司外線受到破壞，瞬間停
    、復電造成異常電壓，與起火原因屋內用電設備絕緣不佳受
    異常電壓影響而造成起火燃燒時間吻合，故本案以電線短路
    所引起火災之可能性最高，並非電源插座中連接過多電器設
    備所導致，與其使用之電器無涉，故伊就火災之發生並無過
    失等語。
三、本件之爭點：系爭建物起火之原因係何人所引起，是否係因
    被上訴人甲○○招牌設置不當及丙○○室內電力設施設置或
    使用不當所共同造成？茲分述本院得心證理由如下：
  1.按民法第184條第1項明定：因故意或過失，不法侵害他人之
    權利者，負損害賠償責任。同條第3項亦明定：違反保護他
    人之法律，致生損害於他人者，負賠償責任。然前開損害賠
    償責任成立之前提，提需侵權行為或違反保護他人之法律行
    為，與損害發生之間須具有相當之因果關係，所謂相當因果
    關係，謂無此行為，雖必不生此損害，有此行為，通常即足
    生此種損害者是，是為有因果關係，無此行為，必不生此種
    損害，有此行為，通常亦不生此種損害者，即無相當因果關
    係。就本件火災之發生時，上訴人雖指稱被上訴人甲○○所
    設置之招牌倒下造成瞬間停、復電之現象係引起火災之原因
    之一，且甲○○未依民法第191條規定，對所設置之招牌善
    盡維護之責任，造成倒塌之招牌持續與高架之台電供電線路
    反覆碰觸而形成時接時斷之接地故障，造成瞬間停、復電，
    造成電壓與頻率不穩定及缺相運轉因而引然火災，就火災之
    發生自有過失等語。然就招牌倒塌壓到電線是否會引起火災
    ，已經台灣電力股份有限公司員林服務所巡修課之證人李明
    修於原審到庭證稱：在通常情形下，外面招牌砸到電線不會
    發生火災，會斷電如果係因這次的關係發生火災，會整排不
    會只有單戶發生火災，應是室內配線的問題，於原審法官依
    火災原因調查報告表，是否負荷超重，才會跳脫？復證稱：
    這關係到室內的設備，我沒辦法判斷，單純的斷電再復電不
    會發生火災，…室內的設備有問題才會發生室內的火災（原
    審卷第203頁反面、204頁正面）；可見被上訴人甲○○之招
    牌縱有設置不當，致遇強風掉落而砸到電線，造成瞬間停、
    復電，亦不必然會發生火災之當然結果，在無其他更積極及
    直接之證據下，自難認單以辛容仁之廣告招牌有壓到電線，
    即謂與本件火災之發生有相當之因果關係。
  2.至上訴人雖又援引消費者保護法第7條第1項所稱：「從事設
    計、生產、製造商品或提供服務之企業經營者，於提供商品
    流通進入市場，或提供服務時，應確保該商品或服務，符合
    當時科技或專業水準可合理期待之安全性」據以主張：被上
    訴人甲○○負有穩定招牌固之無過失責任云云，然本件火災
    之成立與甲○○廣告物之設置無法證明有直接之因果關係，
    其對火災之發生自亦無應負之商品責任，上訴人此部分主張
    亦屬無據。
  3.次查，上訴人固又主張：被上訴人丙○○於電源插座連接過
    多的電器設備導致電線短路，為本件火災發生原因之一，然
    被上訴人丙○○於承租房屋後，對房屋內之既有設施並未作
    更動，於火災發生時亦無營業，也無人在店內，其房屋尚處
    在最低用電狀態，已據被上訴人丙○○陳述明確，而被上訴
    人丙○○與上訴人簽訂租約後之6日即97年3月21日，其屋內
    供電設備已經台灣電力公司彰化營業處檢驗課人員檢驗狀況
    良好，其檢驗期間應足以擔保3年內並無異常供電狀況，況
    因電力公司之輸電外線因受到風力破壞造成異常電壓，造成
    室內之電線短路而發生火災，並非一般正常電力之使用狀態
    ，客觀上自難認被上訴人得以預見系爭房屋之隔壁即北門便
    當店屋頂之廣告招牌，將因強風吹襲而倒塌，造成電力公司
    外線受到破壞而短路，甚至因異常電壓而引起火災，原審及
    本院刑事判決因此認定異常電壓之造成，無法證明係因被上
    訴人丙○○之過失所引起，而判決被上訴人丙○○無罪確定
    ，此有原審98年易字第325號及本院98年上易字第1033號刑
    事判決各一份附卷足稽（即原審被證二及三）；再者，本件
    建物之室內配線是否老舊，及系爭建物起火時各用電設備之
    實際用電、當時絕緣體性能如何及異常電壓實際有多高，均
    因現場燃燒之程度嚴重，無法判斷，只能說颱風造成異常電
    壓配合起火處電源線配線複雜可能性大一點，無法確定實際
    火災的原因，此業據系爭火災鑑定委員會委員戊○○到庭證
    述屬實（本院卷第29頁反面），另一鑑定委員乙○○亦於本
    院證實：異常電壓及缺相都可能引起電器故，無法排除為火
    災之可能原因之一，但不能確定是因此引起火災，本案因線
    路之老舊程度與絕緣體狀況無法得知，故無法判斷火災的正
    確原因（同上），此外上訴人亦無法舉證證明被上訴人丙○
    ○有何「因屋內用電設備絕緣不佳受異常電壓的影響而造成
    起火之原因」是上訴人空言主張丙○○就火災之發生過失，
    已難採信。
  4.復按，民法上所謂過失，以其欠缺注意之程度為標準，可分
    為抽象過失、具體過失及重大過失三種。應盡善良管理人之
    注意而欠缺者為抽象過失；應與處理自己事務為同一注意而
    欠缺者為具體過失；顯然欠缺普通人之注意者為重大過失，
    民法第434條規定租賃物因承租人之重大過失，致失火而毀
    損、滅失者，承租人對於出租人負損害賠償責任。固在排除
    同法第432條規定適用，雖在保護承租人之利益，以減輕其
    賠償責任而設，惟該失火責任之特別規定，無關於公序良俗
    ，倘當事人約定承租人對火災之過失需負善良管理人之注意
    義務，見諸兩造租約第5條，當事人約定承租人就輕過失仍
    應負責，以加重承租人之注意義務，其約定固難謂無效（見
    最高法院89年台上字第1416號判決），然本件上訴人既不能
    舉證被上訴人丙○○對失火有何未盡善良管理人注意義務之
    處，其請求被上訴人丙○○負擔侵權行為損害賠償責任，即
    屬無據，應予駁回。
  5.綜上，上訴人既不能舉證被上訴人對火災之發生有何過失，
    即不構成侵權行為，另被上訴人甲○○廣告物之設置不當與
    火災並無法證明有直接之因果關係，則上訴人本於以侵權行
    為之法律關係，就被上訴人甲○○另本於消費者保護法第7
    條第1項之規定，請求被上訴人二人對渠等所受之財物損失
    負連帶損害賠償責任，自屬無理由，原審因之駁回上訴人本
    訴之請求，並駁回其假執行之聲請即無不合，上訴人仍執前
    詞求予將原判決關於本訴之部分予以廢棄改判核屬無理由，
    其上訴應予駁回。
乙、反訴部分：
一、被上訴人即一審反訴原告丙○○主張略以：彰化縣消防局認
    定系爭火災起火點為房屋西端靠柱上方設有無熔線斷路器電
    源開關箱，受燒後牆柱上無熔線斷路電器電源開關箱受燒嚴
    重燒燬，故研判火由店內靠北面牆壁固定櫥櫃西側桌面處向
    西擴大燃燒，而起火原因該局亦認定案發日因颱風來襲，電
    力公司外線受到破壞，瞬間停、復電成異常電壓，與起火原
    因係屋內用電設備絕緣不佳而造成起火燃燒，以電線短路引
    起火災可能性較大，可見本件係因可歸責上訴人己○○之事
    由引起火災，且因己○○未依約定將符合使用狀態之租賃物
    交付出租人，又疏於電路之保養及維修，造成電線短路起火
    ，上訴人己○○自應負責賠償其因此所受之各項損失，包括
    ：(1)營業損失：按被上訴人丙○○每月營業額為96,364元，
    於97年9月28日發生火災，因租約自97年3月15起至98年3月
    15日止，仍有6個月之營利損失為578,184元（96,364元6
    月＝57,8184元）。(2)溢付之租金：按兩造間給付租金方式
    係以每2個月以支票給付方式，97年9、10月租金合計6萬4千
    元，因火災致被上訴人丙○○無法使用建築物，扣除其已租
    用之日數，應由已付租金中扣回50,133元（17/303萬2千
    元＋3萬2千元＝50133元）。(3)已付之押租金6萬元及(4)預付
    租金之支票二張，面額共12萬8千元，合計81萬6,317元（含
    12萬8千元之支票），被上訴人就前開(1)～(3)項僅請求其中
    之37萬2,001元並請求上訴人己○○應將上開第(4)項之支票2
    紙返還予被上訴人，如不能返還時，則應給付被上訴人12萬
    8千元。
二、上訴人己○○則抗辯稱：本件火災之發生並非因上訴人己○
    ○之過失而起，且火災原因調查報告書以：「桌面中央擺放
    電視機，西側擺放音響，西端靠柱上方設有無熔線斷路器電
    源開關箱，受燒後牆柱上無熔線斷路器電源開關箱受燒嚴重
    且掉落，內部無熔線斷路器嚴重燒毀…故研判火由店內靠北
    牆壁固定櫥櫃西側桌面處向四週擴大燃燒…」，依該鑑定報
    告之內容，已指出無熔線斷路器嚴重燒燬，係導因於「受燒
    嚴重」，而起火點則為被上訴人丙○○擺放電視及音響之「
    靠北面牆壁固定櫥櫃西側桌面處」，足見火災之發生，確實
    導因於被上訴人丙○○使用電器過度，非關上訴人己○○，
    據以請求駁回被上訴人丙○○反訴之請求。
三、經查：本件火災之發生原因，依彰化縣政府消防局火災原因
    調查報告書之記載係「案發日因颱風來襲電力公司外線受到
    破壞，瞬間停、復電造成異常電壓與起火戶因屋內用電設備
    絕緣不佳受異常電壓的影響而造成起火燃燒之時間吻合，故
    無法排除其可能性，故本案以電線短路引起火災的可能性最
    高」，參以消防單位出勤之紀錄、台電公司函覆及提供停復
    電之資料顯示；系爭建物係於97.9.28.17:45分因外物（應
    係甲○○之廣告招牌）碰觸線路引起跳脫，其後於18：04-1
    8:06又接續六次發生線路接地事故造成電壓異常，於18：10
    分即有民眾通報火災發生（參本院卷第75～82頁）；可見台
    電公司之外線當時確有異常電壓之情形產生，另被上訴人丙
    ○○於警詢問：是否知道此次火災發生原因？你如何推斷？
    亦陳稱：我有聽到丁○○及附近的商店說是北門爌肉餘承租
    給別人的大型招牌掉下砸到變電箱造成停電一下子又復電，
    導致電線走火（參原審卷第34頁）；足證即使係被上訴人丙
    ○○本人亦不否認在一般正常使用電力之情況下，系爭建物
    之線路應不致有短路之情形發生，此外又無證據足以證明：
    本件火災之發生確係因線路過於老舊或因配線問題或用電異
    常所造成，觀諸彰化縣政府消防局前揭火災鑑定報告亦未指
    出：「建物線路之老舊及配線係造成本件火災發生之直接原
    因」，是在無相當證明證明本件火災確切之發生原因為何之
    情況下，自不能僅憑被上訴人丙○○單方面之指述，即歸咎
    於上訴人己○○，並遽令己○○負火災發生之最後責任。抑
    有進者，本件建物因為室內之用電設備及東西都燒得很難判
    斷，使用情形係屋主所告知的（按應係指丙○○），用電設
    備及電器使用情形有無插電、室內配線情形及當時異常電壓
    到什麼程度涉及電阻、當地之阻抗很多因素之影響，另異常
    電壓與缺相都可能引起電器事故，無法排除為原因之一，但
    不能確定是因此引起，故無法正確判斷火災之原因為何，亦
    經鑑定人乙○○到庭證述即前，此外被上訴人丙○○又無法
    舉證證明鑑定書所載「異常電壓所造成之線路短路」係因上
    訴人己○○其室內配線過於老舊或未盡妥適維修義務所造成
    ，且所謂用電設備絕緣不佳，原因不一，並受有電阻等多重
    因素之影響，亦無任何具體之證據足以證明究係電器設備或
    係建物之線路絕緣欠佳所造成，故在無適當證明之情形下，
    即不能遽認上訴人己○○就火災之發生有何過失及其過失行
    為與失火之結果間有何相當之因果關係，被上訴人丙○○既
    未舉證證明上訴人己○○就火災之發生有何欠缺注意之處，
    乃逕以本件火災係因可歸責於出租人即上訴人己○○之事由
    所造成，即本於債務不履行之法律關係請求上訴人己○○賠
    償其因此所受之營業損失即反訴聲明第一項其中26萬1,868
    元之本息請求【按被上訴人丙○○反訴聲明第一項原請求37
    萬2, 001元，但其中6萬元係押租金，及97年9、10月已付之
    租金，扣除丙○○至火災發生日止已使用之天數13天（即9
    月15日～9月28日），溢付1個月又17日之租金計50,133元（
    即17 /3032,000＋32,000＝50,133元）】，自有不當，難
    以准許。至其請求上訴人返還97年9月、10日溢付之租金50,
    133元及已繳付之押租金6萬元暨自97年11月15日至98年3 月
    15日預付之租金支票2張，面額計12萬8千元，因上訴人己○
    ○就有收到各項金額及預付租金之支票二張並未爭執，且兩
    造間之租賃關係，因租賃物被火災燒毀、滅失而生當然消滅
    之效力，則被上訴人丙○○以兩造間已無租賃關係，依不當
    得利之法則，請求上訴人己○○返還上開押租金、溢付之租
    金共計110,133元並應返還預付租金之支票，如不能返還時
    ，即應返還12萬8,000元，及自反訴狀繕本送達翌日即98 年
    2月17日起至清償日止按年息百分之5計算之利息予被上訴人
    自無不合，應予准許。
四、綜上，原審就被上訴人丙○○反訴請求返還溢付之租金50,1
    33元、押租金6萬元及請求上訴人己○○返還如附表所示系
    爭支票之部分，准其所請並為被上訴人丙○○勝訴之判決及
    依兩造之聲請各酌定相當擔保金額分別為准駁假執行之宣告
    並無不合，上訴意旨仍執前詞求予將原審此部分不利之判決
    予以廢棄改判，自屬無理由。至就營業損失部分，被上訴人
    丙○○既無法舉證證明上訴人己○○就火災之發生有何可歸
    責之事由即不得向上訴人己○○請求，原審就此為上訴人己
    ○○不利之判決自有未當，上訴人己○○上訴意旨指摘及此
    ，求予將此部分不利之判決廢棄改判，核屬有據，爰將原審
    此部分判決予以廢棄，並判決駁回被上訴人丙○○就此部分
    之請求及假執行之聲請如主文所示。
丙、本件事證已臻明確，兩造其餘攻擊防禦方法及舉證，經審酌
    後於判決結果不生影響，爰不一一論列。
據上論結：本件本訴之上訴為無理由，反訴之上訴一部有理由一
部無理由，依民事訴訟法第449條第1項、第450條、第78條、第
79條判決如主文。
中    華    民    國    99    年    2     月    26    日
                民事第二庭    審判長法  官  邱森樟
                                    法  官  翁芳靜
                                    法  官  謝說容
以上正本係照原本作成。
不得上訴。
                                    書記官  胡美娟
中    華    民    國    99    年    2     月    26    日
                                                      Ｖ
附表：
 ┌───┬─────┬─────┬───┬──────┬──────┐
 │      │ 支票號碼 │  面   額 │發票人│  發 票 日  │  付 款 人  │
 │      │          │（新台幣）│      │            │            │
 ├───┼─────┼─────┼───┼──────┼──────┤
 │編號1 │AC000000-0│64,000元  │丙○○│97年11月5日 │陽信商業銀行│
 │      │          │          │      │            │員林分行    │
 ├───┼─────┼─────┼───┼──────┼──────┤
 │編號2 │AC000000-0│64,000元  │丙○○│97年11月5日 │同上        │
 └───┴─────┴─────┴───┴──────┴──────┘

司法院資訊處製作；財團法人民間司法改革基金會備份。
